臺灣高雄地方法院民事判決　　　　　　　94年度訴字第1345號
原　　　告　甲○○
訴訟代理人　許清連 律師
　　　　　　李錦臺 律師
　　　　　　黃偉欽 律師
　　　　　　林雪娟 律師
被　　　告　龍星昇第一資產管理股份有限公司
法定代理人　乙○○
訴訟代理人　丙○○
當事人間分配表異議之訴事件，本院於民國94年11月10日言詞辯
論終結，判決如下：
    主      文
原告之訴駁回。
訴訟費用由原告負擔。
    事實及理由
一、原告主張：被告聲請本院以92年度執字37062 號清償債務強
    制執行事件（下稱系爭執行事件），查封拍賣原告所有坐落
    高雄縣大寮鄉○○段953 之1 號土地及其上建號847 號即門
    牌號碼為高雄縣大寮鄉○○路103 號房屋（下稱建號847 號
    建物），以及坐落同上開段953 號土地及其上建號849 號即
    門牌號碼為高雄縣大寮鄉○○路129 巷3 號房屋（下稱建號
    849 號建物），另坐落同段953 之1 號土地上之增建部分即
    建號925 號未保存登記建物（共4 層樓，面積合計727.5 平
    方公尺，下稱建號925 號未保存登記建物）及坐落同段953
    號土地上之增建部分即建號926 號未保存登記建物（共5 層
    樓，面積合計361.73平方公尺，下稱建號926 號未保存登記
    建物），亦併同拍賣，上開建號925 號及926 號未保存登記
    建物拍定價金合計為新台幣（下同）9,680,000 元，本院民
    事執行處並於民國94年3 月30日製作分配表，將上開未保存
    登記建物拍得價金列入分配，並由被告以第一順位抵押權優
    先受償。惟上開建號925 號、926 號未保存登記建物係在設
    定第一順位抵押權登記後，重新規劃建造，使用上及構造上
    均有其獨立性，客觀上亦具有獨立之經濟目的，並不在被告
    抵押權效力所及範圍，就該部分拍得之價金9,680,000 元，
    被告自不得以第一順位抵押債權優先受償，應將上開未保存
    登記建物所拍得價金依附表所示之普通債權比例分配予兩造
    及訴外人安泰商業銀行股份有限公司，其中原告應分配金額
    為1,616,320 元，為此依強制執行法第41條規定提起本訴等
    語，並聲明求為判決：（一）本院92年度執字37062 號強制
    執行事件，被告就未保存登記建物所分配價金9,680,000 元
    應予刪除。（二）上開刪除之9,680,000 元應依附表所示之
    普通債權比例分配予兩造及訴外人安泰商業銀行股份有限公
    司，其中原告應分配金額為1,616,320 元。（三）訴訟費用
    由被告負擔。
二、被告則以：建號925 號及926 號未保存登記建物，分別與建
    號847 號、849 建號建物打通相連，且建號925 號未保存登
    記建物2 、3 、4 樓及建號926 號未保存登記建物2 、3 、
    4 、5 樓，均與建號847 號、849 號建物之出入口相同，並
    無獨立之出入口，結構上並沒有獨立性；另建號925 號未保
    存登記建物1 樓與建號847 號建物1 樓打通相連並隔間使用
    ，分別出租與香城美食館及冷飲店，均合為一體使用，建號
    925 號未保存登記建物2 、3 、4 樓及建號926 號未保存登
    記建物2 、3 、4 、5 樓，均與建號847 號、849 號建物2
    、3 、4 、5 樓打通相連，做為學生宿舍使用，在使用上亦
    不具有獨立性，是建號925 號及926 號未保存登記建物均無
    構造上及使用上之獨立性，不得為獨立之物權客體，應屬抵
    押權範圍所及，拍賣價金自應於抵押權範圍內優先償還原告
    對被告所負之債務，系爭執行事件所製作之分配表並無違誤
    等語，資為抗辯。並聲明求為判決：（一）駁回原告之訴。
    （二）訴訟費用由原告負擔。
三、兩造不爭執之事項：
（一）被告係原告所有坐落高雄縣大寮鄉○○段953 之1 號土地
      及其上建號847 號建物，以及坐落同上開段953 號土地及
      其上建號849 號建物之第一順位抵押權人，聲請本院以系
      爭強制執行事件就上開土地及建物執行拍賣，另建號925
      號及926 號未保存登記建物亦併同拍賣，建號925 號及92
      6 號未保存登記建物拍定價金合計為9,68 0,000元。
（二）本院於94年3 月30日製作之分配表中，將上開建號925 號
      、926 號未保存登記建物拍定價金9,680,000 元亦列入分
      配，並由被告以第一順位抵押權優先受償。
（三）建號926 號未保存登記建物1 樓與建號849 號建物1 樓打
      通使用，在使用上及構造上均不具有獨立性，而為被告抵
      押權效力所及。
四、本案爭執點厥在於：建號925 號未保存登記建物之1 、2 、
    3 、4 樓與建號926 號未保存登記建物之1 、2 、3 、4 、
    5 樓等增建部分是否不具有構造上或使用上之獨立性，而為
    被告抵押權效力所及；或是具有構造上及使用上之獨立性，
    雖可併付拍賣，但不可優先受償，而應由全體債權人依債權
    額平均分配。茲分別就（一）建號925 號及926 號未保存登
    記建物1 樓；（二）建號925 號未保存登記建物2 、3 、4
    樓及建號926 號未保存登記建物2 、3 、4 樓；（三）建號
    926 號未保存登記建物5 樓之增建情形，分述如下：
（一）按所有人於原有建築物之外另行增建者，如增建部分與原
      有建築物無任何可資區別之標識存在，而與之作為一體使
      用者，因不具構造上及使用上之獨立性，自不得獨立為物
      權之客體，原有建築物所有權範圍因而擴張，以原有建築
      物為擔保之抵押權範圍亦因而擴張。倘增建部分於構造上
      及使用上已具獨立性，即為獨立之建築物。苟其常助原有
      建築物之效用，而交易上無特別習慣者，即屬從物，而為
      抵押權之效力所及。若增建部分已具構造上之獨立性，但
      未具使用上之獨立性而常助原有建築物之效用者，則為附
      屬物。其使用上既與原有建築物成為一體，其所有權應歸
      於消滅；被附屬之原有建築物所有權範圍因而擴張，抵押
      權之範圍亦同，最高法院88年台上字第485 號判決可資參
      照。
（二）查，建號925 號未保存登記建物1 樓與建號847 號建物1
      樓打通相連使用，並隔成2 間房間，分別出租予冷飲店及
      香城美食館使用，並分別在建號925 號未保存登記建物設
      置廁所1 間，建號925 號未保存登記建物2 、3 樓與建號
      847 號建物打通使用，作為學生宿舍使用；建號926 號未
      保存登記建物1 、2 、3 、4 樓分別與建號849 號建物1
      、2 、3 、4 樓打通使用，第2 、3 、4 樓均作為學生宿
      舍使用，且與建號847 號建物2 、3 樓及建號925 號未保
      存登記建物2 、3 、4 樓打通相連，均作為學生宿舍使用
      ，而建號926 號未保存登記建物5 樓亦作為學生宿舍使用
      ，且有放置水塔、雜物，並無浴廁設備，係自建號925 號
      未保存登記建物4 樓樓板設置一鐵梯以為進出；另建號92
      5 建號未保存登記建物2 、3 、4 樓、建號847 號建物2
      、3 樓、建號926 號未保存登記建物2 、3 、4 、5 樓與
      建號849 號建物2 、3 、4 樓均由同一樓梯進出，並無其
      他出入口等情，有本院於94年7 月27日至現場勘驗屬實，
      有當日製作之勘驗筆錄、現場照片、平面圖附卷可稽，且
      為兩造所不爭執，而堪認定。
（三）建號926 號未保存登記建物1 樓與建號849 號建物1 樓打
      通使用，在使用上及構造上均不具有獨立性，為兩造所不
      爭執，故建號926 號未保存登記建物1 樓係原建築物所有
      權之擴張，被告之抵押權及於建號926 號未保存登記建物
      1 樓。又建號925 號未保存登記建物1 樓與建號847 建號
      建物1 樓打通相連使用，並隔成2 間房間，分別出租予冷
      飲店及香城美食館使用，並分別在建號925 號未保存登記
      建物設置廁所1 間，已如前述，建號925 號未保存登記建
      物1 樓與建號847 號建物1 樓既打通相連使用，且增建部
      分係附屬於原建物之牆壁而增建，若無原建物之牆壁，增
      建即無所附麗，其外觀上均結成一體，內部復無從區分未
      保存登記建物與保存登記建物，無明顯可資區別之標識存
      在，足見建號925 號未保存登記建物1 樓並無構造上之獨
      立性；另建號925 號未保存登記建物1 樓並無獨立之出入
      口，須與建號847 號建物1 樓合為一體使用，且在建號92
      5 號未保存登記建物設置廁所，供冷飲店及美食館使用，
      足見其在使用上不能獨立存在，而不具有使用上之獨立性
      。綜上，建號925 號未保存登記建物1 樓在構造上及使用
      上均無獨立性，不得獨立為物權之客體，原有建築物所有
      權範圍因而擴張，以原有建築物為擔保之抵押權範圍亦因
      而擴張，故被告之抵押權及於建號925 號未保存登記建物
      1 樓。
（四）建號925 號未保存登記建物2 、3 樓，分別與建號847 號
      2 、3 樓建物打通使用，建號926 號未保存登記建物2、3
      、4 樓亦分別與建號849 號建物2 、3 、4 樓打通使用，
      建號925 號未保存登記建物4 樓與建號926 建號未保存登
      記建物4 樓、建號849 號建物4 樓亦打通使用，且建號92
      5 號未保存登記建物、847 號建物、926 號未保存登記建
      物與第849 建號建物各樓層均相通使用，已如前述，是增
      建之未保存登記建物部分係附屬於原建物之牆壁及樓板而
      增建，若無原建物之牆壁及樓板，增建即無所附麗，且建
      號925 號未保存登記建物、847 號建物、926 號未保存登
      記建物與第849 建號建物各樓層均相通使用，外觀上為一
      整體結構，內部復無從區分未保存登記建物與保存登記建
      物，無明顯可資區別之標識存在，足見建號925 號未保存
      登記建物2 、3 、4 樓及建號926 號未保存登記建物2、3
      、4 樓部分，並無構造上之獨立性；另建號925 號未保存
      登記建物、847 號建物、926 號未保存登記建物與84 9建
      號建物之2 、3 、4 樓內部，均隔成雅房供作學生宿舍出
      租，共用位於建號926 號未辦保存登記建物之浴室及廁所
      ，且共用同一出入門戶，即均須自建號849 號建物之樓梯
      進出，而無獨立供建號925 及926 號未保存登記建物出入
      之門戶及樓梯，足見建號925 號未保存登記建物2 、3 、
      4 樓及建號92 6號未保存登記建物2 、3 、4 樓，均須與
      建號847 號建物2 、3 樓及建號849 號建物2 、3 、4 樓
      合為一體而為使用，在使用上不能獨立存在，而不具有使
      用上之獨立性。原告主張：建號925 、926 號未保存登記
      建物2 、3 、4 樓雖與建號847 號建物2 、3 樓、849 號
      建物之2 、3 、4 樓打通使用，但內部均隔成學生宿舍，
      可分間出租，在使用上及經濟上具有獨立之性質云云，惟
      該學生宿舍僅係內部之隔間，構造上並無獨立性，不能獨
      立為物權之客體，且使用上均須合為一體使用，並無獨立
      之交易價值，尚難謂其具構造上及使用上之獨立性，原告
      前揭主張，自不足採。綜上，建號925 號未保存登記建物
      2 、3 、4 樓及建號92 6號未保存登記建物2 、3 、4 樓
      ，在構造上及使用上均無獨立性，不得獨立為物權之客體
      ，原有建築物所有權範圍因而擴張，以原有建築物為擔保
      之抵押權範圍亦因而擴張，故被告之抵押權及於建號925
      及926 號未保存登記建物各2 、3 、4 樓。
（五）建號926 號未保存登記建物5 樓係加蓋在建號926 號未保
      存登記建物及建號849 號建物4 樓之上，作為學生宿舍使
      用，且有放置水塔、雜物，並無浴廁設備，係自建號925
      號建物4 樓樓板設置一鐵梯以為進出，已如前述，其在構
      造上獨立為一樓層，且為鋼筋水泥及鐵皮結構，應認具有
      構造上之獨立性，惟該樓層並無獨立進出之門戶及樓梯，
      僅得利用設置於建號925 號未保存登記建物4 樓樓板之鐵
      梯進出，並須利用4 樓之門戶及設置在建號849 號建物之
      樓梯始得出入，且放置水塔供其餘樓層使用及供其餘樓層
      堆置雜物，復未設置衛浴設備，使用上仍須與建號925 、
      926 號未保存登記建物及建號849 號建物4 樓合併一體使
      用，方可發揮提供住宿生活之基本功能，無從與之分離而
      單獨使用，是足見建號926 號未保存登記建物5 樓增建部
      分並不具使用上之獨立性，僅有輔助原建物之經濟目的，
      並與之相互為用，為建號849 號建物之附屬建物，其所有
      權應歸於消滅，而為被告之抵押權效力所及。
五、綜上所述，建號925 、926 號未保存登記建物1 、2 、3 、
    4 樓增建部分均不具有構造上或使用上之獨立性，而為被告
    之抵押權效力所及；建號926 號未保存登記建物5 樓不具有
    使用上之獨立性，而為建號849 號建物之附屬物，亦為被告
    之抵押權之效力所及，被告於強制執行程序中，對於上開未
    保存登記建物部分之拍賣價金自得以第一順位抵押權優先受
    償。原告主張被告之抵押權不及上開未保存登記建物部分，
    而提起分配表異議之訴請求修改分配表分配數額，尚不足取
    。從而，原告本於強制執行法第41條第1 項前段分配表異議
    之訴規定，請求將本院92年度執字37062 號強制執行事件，
    被告就未保存登記建物所分配價金9,680,000 元予以刪除，
    並依附表所示之普通債權比例分配予兩造及訴外人安泰商業
    銀行股份有限公司，其中原告應分配金額為1,616,320 元云
    云，為無理由，不應准許。
六、結論：原告之訴為無理由，依民事訴訟法第78條，判決如主
    文。
中　　華　　民　　國　　94　　年　　11　　月　　24　　日
                  民事第二庭 審判長 法  官  鄭月霞
                                    法　官　蘇雅慧
                                    法  官  邱泰錄
上為正本係照原本作成。
如不服本判決，應於送達後20日內，向本院提出上訴狀並表明上
訴理由，如於本判決宣示後送達前提起上訴者，應於判決送達後
10日內補提上訴理由書（須附繕本）。
中　　華　　民　　國　　94　　年　　11　　月　　25　　日
                                    書記官  鄭翠蘭
